【裁判字號】    95,簡上,270
【裁判日期】    950815
【裁判案由】    毀損
【裁判全文】
臺灣桃園地方法院刑事判決             95年度簡上字第270號
上  訴  人
即  被  告  乙○○
            甲○○
共      同
選任辯護人  李國煒律師
上開上訴人即被告因毀損案件，不服本院94年度桃簡字第2097號
，中華民國94年9 月29日第一審刑事簡易判決（檢察官聲請簡易
判決處刑案號：臺灣桃園地方法院檢察署94年度偵字第14434 號
），提起上訴，本院管轄之第二審合議庭判決如下：
    主  文
上訴駁回。
    事  實
一、乙○○與甲○○為堂兄弟關係，乙○○於民國85年12月24日
    將其持分之桃園縣新屋鄉頭洲村9 鄰7 號旁約7 分土地（即
    現為同鄉○○段第625 地號土地出租予丁○○，租賃期間自
    86年1月1日起至95年12月31日止，自86年起至90年間之租金
    ，以每年10,000台斤蓬萊谷折價新臺幣（下同）110,000 元
    ，91年起，以每年12,000台斤蓬萊谷折價132,000 元計算，
    於每年1 月份、7 月份，分2 期給付；甲○○於86年5 月5
    日，將其持分坐落原桃園縣新屋鄉○○段青草坡小段95地號
    土地及乙○○前揭出租土地旁之7 分地（即現為同鄉○○段
    第628 、630 地號土地）出租予丁○○，租賃期間自86年1
    月30日起共計12年，租金以每年12,000台斤蓬萊谷折價125,
    000 元計算，於每年1 月份、7 月份，分2 期給付。嗣丁○○取得前揭土地使用權後，隨即在該土地上搭建面積約2,10
    0 坪大小之「吉田村渡假村」建築物，以經營渡假村生意。
    惟自92年間起，因高速鐵路興建工程，造成「吉田村渡假村
    」之營運大受影響，並致丁○○無法按期支付租金予乙○○
    、甲○○。詎乙○○、甲○○心有不甘，二人均明知上開土
    地上所座落面積約2,100 坪大小之「吉田村渡假村」建築物
    ，係丁○○所有之建築物，對之並無逕行拆除權利，為期能
    收回前揭土地，竟共同基於毀壞他人建築物之犯意聯絡，於
    93 年7月13日上午，僱用不知情姓名、年籍不詳之成年工人
    數名，以怪手機具將上開建築物拆除，嗣於拆除工程進行中
    ，經丁○○聘僱之員工陳秋菊發現制止，乙○○、甲○○猶
    未停止仍繼續拆除工作，迨丁○○出面後，始停止拆除行為
    ；又於93年8 月5 日上午，乙○○、甲○○二人再承前毀壞
    他人建築物犯意聯絡，僱用不知情姓名、年籍不詳之成年工
    人數名，接續拆除將上開建築物，幸仍經陳秋菊發現後制止
    ，惟已毀壞該建築物之重要部分，並致建築物之全部喪失效
    用。
二、案經丁○○訴請臺灣桃園地方法院檢察官偵查後聲請簡易判
    決處刑。
    理  由
一、按被告以外之人於審判外之陳述，雖不符前4 條之規定，而
    經當事人於審判程序同意作為證據，法院審酌該言詞陳述或
    書面陳述作成時之情況，認為適當者，亦得為證據，刑事訴
    訟法第159 條之5 第1 項定有明文。查被告2 人及其等之辯
    護人於本院行準備程序時，當庭表示對於證人陳秋菊於警詢
    時之言詞陳述之證據能力沒有意見，有準備程序筆錄1 份在
    卷可考，且本院審酌該言詞陳述作成時，無證明力明顯過低
    或證據係違法取得等情況，因認上開警詢筆錄有證據能力，
    先予敘明。
二、訊據被告乙○○、甲○○固不否認有於上開時、地僱工拆除
    「吉田村渡假村」建築物等情不諱，惟矢口否認有何毀壞他
    人建築物之犯行云云，俱辯稱：土地為伊等所有，出租予告
    訴人丁○○後，告訴人違約擅自蓋建鋼筋水泥建築物，且積
    欠租金未繳，又自90年間起未繼續經營該渡假村，伊等要求
    告訴人返回上開土地，告訴人都置之不理，遂僱請工人拆除
    該建築物，以便收回土地，且於93年7 月13日僱工到上開地
    點準備拆除之際，告訴人丁○○有到現場，要我們先拆沒有
    放東西的部分，有放東西的部分先不要拆，後來是因為告訴
    人都沒有將物品搬走，所以才會在同年8 月5 日先僱工將告
    訴人屋內物品移走，才進行拆除云云。經查：
  (一)被告乙○○、甲○○2 人坦承確有於上開時、地僱請工人拆
    除「吉田村渡假村」建築物等情，核與告訴人丁○○於警詢
    、原審調查時及本院審理時證述相符（見93年度偵字第1394
    9 號偵查卷第11頁以下、原審94年6 月3 日訊問筆錄、本院
    卷第53頁）、證人陳秋菊於警詢中（同前偵查卷第13頁以下
    ）證述明確，並有存證信函2 份、土地借用契約書2 份、收
    據1 份及現場與建築物拆除照片各1 份附卷可稽，堪認被告
    2 人確有於上開時、地，僱工拆除告訴人丁○○所有之建築
    物等情屬實。。
  (二)被告2 人雖以前揭情詞置辯，然查：
  1.證人即告訴人丁○○於本院審理時結證稱：93年7 月13日被
    告2 人拆我的建築物時並沒有通知我，也沒有跟我達成協議
    ，房子剛蓋好，不可能答應讓他們拆等語（見本院卷第53頁
    ），證人陳秋菊於警詢中證述：93年7 月13日上午8 時30分
    許吉田渡假村內看到1 部挖土機在拆鐵皮屋，我要司機不要
    拆，司機找被告乙○○跟我講，我跟被告乙○○講不要拆等
    我老闆回來，但是被告乙○○不肯，還是要拆，當時在現場
    拆鐵皮屋的人有被告乙○○、甲○○及2 位工人，後來同年
    8 月5 日上午10時30分許，我又看到被告2 人在毀損我老闆
    的鐵皮屋等語（見93年度偵字第13949 號卷第13頁背面）明
    確。復以被告乙○○於警詢中供稱：93年7 月13日伊與甲○○2 人在「吉田村渡假村」並找工人拆鐵皮屋，該「吉田村
    渡假村」坐落之土地為伊與甲○○所有。伊與甲○○將該土
    地出租予告訴人使用，告訴人並在土地上搭建建築物，而告
    訴人向伊承租土地第6 年後，僅給付新臺幣60,000元，就未
    再給付租金，伊寄存證信函告知告訴人之行為已經違反契約
    規定要收回土地，告訴人也不理會伊，所以才會拆除告訴人
    之建築物，以便收回土地等語（同前偵查卷第15頁以下），
    於原審供稱：有通知告訴人要拆房子之事，但告訴人一直未
    理會伊與甲○○，所以才會拆房子等語（見原審卷94年6 月
    3 日訊問筆錄），於本院審理時供稱：93年7 月13日拆時找
    不到告訴人，所以在怪手進來時，有先拆一部分，後來陳小
    姐說要等告訴人回來等語（見本院卷第62頁）﹔被告甲○○
    於警詢中供稱：伊與乙○○將該土地出租予告訴人使用，告
    訴人並在土地上搭建建築物，而告訴人卻沒有按時給付伊租
    金，又找不到告訴人才會僱工拆除告訴人所有建築物。伊找
    不到告訴人，故拆除建築物之事，並未徵得告訴人同意，拆
    除當天告訴人公司職員看見叫伊不要拆並說要通知告訴人到
    場，等到告訴人來後，伊就沒有繼續拆等語（同前偵查卷第
    17 頁 以下），於原審調查時供稱：有通知告訴人要拆房子
    之事，但告訴人一直未理會伊與乙○○，所以才會拆房子等
    語（見原審卷94年6 月3 日訊問筆錄），於本院審理時供稱
    ：93 年7月13日拆時，陳小姐有說不要拆，等告訴人回來再
    拆，我們一進來時有先拆入口部分而已，8 月的時候，因為
    等不到告訴人將東西搬走，所以才會僱工將告訴人的東西搬
    走，然後開始拆等語（見本院卷第53頁），綜上可知，被告
    2 人於上開時、地拆除告訴人所有之建築物，未經告訴人同
    意乙情，應堪認定。
  2.按刑法第23條所規定之正當防衛，係以對於現在不法之侵害
    ，而出於防衛自己或他人權利之行為為要件，所稱不法之侵
    害，只須客觀上有違法之行為，即可以自力排除其侵害而行
    使防衛權，且不以侵害之大小與行為之輕重而有所變更，最
    高法院90年度台上字第4175號判決可資參照。本件告訴人承
    租被告2 人前開土地使用，雙方約定，租賃期限各自86年1
    月1 日起至95年12月31日止、86年1 月30日起至98年1 月29
    日止，則告訴人與被告2 人各自訂立土地借用契約後，告訴
    人縱若有被告所指稱遲延給付租金或有違反契約內容之情事
    時，被告2 人仍須依民事法相關法律規定，終止契約並訴請
    返還土地，且在該土地借用契約合法終止以前，告訴人仍屬
    有權占有前揭土地並為使用至明，是本件被告2 人在93年7
    月13日、8 月5 日既未依法對告訴人終止土地借用契約，告
    訴人於前開時、地使用上開土地屬有權使用，並無任何不法
    侵害行為間。被告2 人抗辯稱告訴人違約，又不出面處理，
    將「吉田村渡假村」建築物拆除，以便收回土地，屬正當防
    衛云云，於法顯然無據。
  3.次按毀壞他人建築物之故意，祇須對於他人建築物而毀損並
    出於故意，即屬相當，至於毀壞之原因為何以及毀壞之結果
    對於事主所生利害，均與其故意之有無無涉，最高法院著有
    75年度台上字第3667號判決參照。本件被告2 人於上開時、
    地未經告訴人同意拆遷前開建築物之情況下，猶私下僱用工
    人執意拆除建築物之行為，如前所述，足認為被告2 人確有
    毀損他人所有建築物之故意無誤。至被告2 人與告訴人就該
    土地借用契約所產生之爭議，被告2 人本應依民事相關法律
    規定，向法院訴請終止契約關係及請求告訴人拆屋還地，待
    私權爭執釐清，並於取得執行名義後，向執行法院請求強制
    拆除之，此乃法治國家依法救濟之原則，被告2 人並非無救
    濟之管道，而其等竟捨此途不為，擅自僱用工人拆除告訴人
    所有前開建築物，實難認為合法。
  4.再觀諸卷附照片所示，「吉田村渡假村」建築物之重要部分
    磚牆、支撐鋼架、遮蓋鐵皮均已遭嚴重損壞，則被告2 人上
    揭毀壞行為已致令告訴人所有前揭建築物喪失全部效用之事
    實，亦堪認定。
  5.證人游騰煜（即到場處理員警）於本院審理時固證述：當時
    是陳秋菊報案說有糾紛，我們就去處理，到現場後我沒有看
    到告訴人，但後來被告乙○○有與陳秋菊達成協議，說沒有
    東西的先拆，有東西的暫緩拆除，因為這是告訴乃論之罪，
    沒事後我們就離開了等語（見本院卷第45頁至第46頁），證
    人丙○○於本院審理時證述：93年7 月有受僱於被告乙○○
    、甲○○到「吉田渡假村」拆鐵皮屋，他們達成協議時，我
    是聽被告乙○○跟我說，有東西的還不要動，接著我還有繼
    續拆，剛開始拆了2 天，這2 天告訴人丁○○都有到場，警
    察來時告訴人丁○○也有跟警察說話，8 月時我有再去，那
    次整個拆完，拆完時告訴人丁○○也有到現場等語（見本院
    卷第47頁至第52頁），則證人游騰煜、丙○○就告訴人丁○○在警員即證人游騰煜到場時人有無在現場之證述情節已不
    相符，且就證人游騰煜上開證述，達成協議之人係被告乙○○與證人陳秋菊，然系爭建築物之所有人為告訴人丁○○，
    告訴人既未委任證人陳秋菊代為處理，則縱被告乙○○縱有
    與證人陳秋菊達成協議，然亦不因此可證被告同意該協議內
    容，而證人丙○○亦證述，該協議內容均係自被告乙○○處
    聽聞而來，非其親自見聞，是就此部分亦不足以證明告訴人
    有同意被告2 人拆除該建築物，是證人游騰煜、丙○○所為
    證述，不足為有利被告2 人之證據。
  (三)綜上所述，被告2 人所辯各節，無非事後卸責之詞，不足採
    信。本件事證明確，被告2 人犯行，均堪認定，應予依法論
    科。
三、按修正後刑法第2 條第1 項之規定：「行為後法律有變更者
    ，適用行為時之法律。但行為後之法律有利於行為人者，適
    用最有利於行為人之法律」，係規範行為後法律變更所生新
    舊法比較適用之準據法，於新法施行後，應適用新法第2 條
    第1 項之規定，為「從舊從輕」之比較；比較時應就罪刑有
    關之共犯、未遂犯、想像競合犯、牽連犯、連續犯、結合犯
    ，以及累犯加重、自首減輕暨其他法定加減原因（如身分加
    減）與加減例等一切情形，綜其全部罪刑之結果而為比較（
    最高法院95年第8 次刑庭會議決議參照）。查被告行為後，
    罰金刑之計算單位及處罰、累犯、易科罰金之折算標準之規
    定，均有修正：
  (一)刑法第28條共犯之規定，於修正施行前之規定為「2 人以上
    共同實施犯罪之行為者，皆為正犯」，修正施行後之規定則
    為：「2 人以上共同實行犯罪之行為者，皆為正犯」，揆諸
    本條之修正理由係為釐清陰謀共同正犯、預備共同正犯是否
    合乎正犯之要件。而本案被告之犯行非屬陰謀、預備共同正
    犯，適用行為時即修正施行前之刑法第28條規定論處，並無
    不利於被告。
  (二)易科罰金之折算標準部分：刑法第41條第1 項業於94年1 月
    7 日修正公布，並於95年7 月1 日施行，修正前刑法第41條
    第1 項前段規定：「犯最重本刑為5 年以下有期徒刑以下之
    刑之罪，而受6 個月以下有期徒刑或拘役之宣告，因身體、
    教育、職業、家庭之關係或其他正當事由，執行顯有困難者
    ，得以1 元以上3 元以下折算1 日，易科罰金。」又被告行
    為時之易科罰金折算標準，修正前罰金罰鍰提高標準條例第
    2 條前段（現已刪除）規定，就其原定數額提高為100 倍折
    算1 日，則本件被告行為時之易科罰金折算標準，應以銀元
    300 元折算1 日，經折算為新臺幣後，應以新臺幣900 元折
    算為1 日；修正後刑法第41條第1 項前段則規定：「犯最重
    本刑為5 年以下有期徒刑以下之刑之罪，而受6 個月以下有
    期徒刑或拘役之宣告者，得以新臺幣1,000 元、2, 000元或
    3,000 元折算1 日，易科罰金。」此項修正屬科刑規範事項
    之變更，其折算標準為裁判時所應諭知，亦屬法律變更。
  (三)經比較前述新、舊法結果，修正後規定並未較有利於行為人
    ，則應依修正後刑法第2 條第1 項前段規定，適用行為時之
    法律。
四、是核被告2 人所為，均係犯刑法第353 條第1 項之毀損罪。
    2 人就上開犯行間有犯意聯絡、行為分擔，為共同正犯，原
    審以被告2 人所犯毀損罪事證明確，適用刑法第353 條第1
    項，修正前刑法第41條第1 項前段，罰金罰鍰提高標準條例
    第1 條前段，修正前罰金罰鍰提高標準條例第2 條之規定，
    並審酌被告2 人並無前科紀錄，有臺灣高等法院被告前案紀
    錄表在卷可考，僅因與告訴人間之土地借用契約發生爭議，
    欲收回出租土地之目的，竟違法僱工以機具拆除告訴人所有
    建築物，造成告訴人之損害，所為實屬非是，且參以迄今仍
    未與告訴人達成和解等一切情狀，分別量處被告2 人有期徒
    刑6 月，如易科罰金，以銀元300 元折算1 日，其認事用法
    ，均無違誤，量刑亦屬妥適，原審雖未及為新舊法之比較，
    惟依上開規定說明，本案適用行為時之法律，並無不利於被
    告之情形，從而，原審適用行為時之法律，即無不合，自不
    得因未及為新舊法比較指為瑕疵，認其適用法律有誤（詳最
    高法院95年度台上字第3934號判決意旨）。故被告2 人上訴
    陳詞否認犯罪云云，即無理由，自應予駁回。
五、據上論斷，應依刑事訴訟法第455 條之1 第1 項、第3 項、
    第368 條，判決如主文。
本案經檢察官蔡孟利到庭執行職務。
中    華    民    國    95    年    8     月    15    日
                  刑事第一庭  審判長法  官  曾淑華
                                    法  官  黃梅淑
                                    法  官  朱美璘
以上正本證明與原本無異
本件不得上訴。
                                    書記官  楊鳳滿
中    華    民    國    95    年    8     月    16    日


司法院資訊處製作；財團法人民間司法改革基金會備份。
